【裁判字號】    92,台上,6603
【裁判日期】    921127
【裁判案由】    業務過失致人於死
【裁判全文】
最高法院刑事判決                              九十二年度台上字第六六０三號
    上  訴  人  甲○○
    選任辯護人  黃燕光律師
右上訴人因業務過失致人於死案件，不服台灣高等法院台中分院中華民國九十年五月
二十二日第二審判決（九十年度交上訴字第一五三號，起訴案號：台灣南投地方法院
檢察署八十九年度偵字第二六三五號），提起上訴，本院判決如左：
    主  文
上訴駁回。
    理  由
按刑事訴訟法第三百七十七條規定，上訴於第三審法院，非以判決違背法令為理由，
不得為之。是提起第三審上訴，應以原判決違背法令為理由，係屬法定要件。如果上
訴理由狀並未依據卷內訴訟資料，具體指摘原判決不適用何種法則或如何適用不當，
或所指摘原判決違法情事，顯與法律規定得為第三審上訴理由之違法情形，不相適合
時，均應認其上訴為違背法律上之程式，予以駁回。本件上訴人甲○○上訴意旨略稱
：(一)、原判決認定被害人林碧玲頭部遭上訴人所駕駛之大客車輾過，致被害人之腦漿
及血液流出體外，然上訴人所駕駛之大客車於事發後遭扣留，且未在其上發現被害人
之血液或腦漿，現場地面亦無沾有腦漿或血液之大客車輪痕；上訴人所駕駛大客車之
前輪寬度僅為二十公分，然台灣南投地方法院檢察署驗斷書記載：被害人受傷部分為
頭部及上胸部共四十公分長，被害人前開傷勢顯非上訴人所駕駛之大客車所造成；上
訴人當時係以時速四、五十公里之速度行駛，上訴人所駕駛大客車之前保險桿與右前
輪僅有一百五十公分；前門玻璃之第二擦撞點與前輪約僅五十公分，被害人斷無可能
於兩車擦撞後立即倒地遭上訴人所駕駛之大客車輾過；上訴人所駕駛之大客車右前保
險桿與被害人發生擦撞，且另有右前門玻璃、右前輪擋泥板等撞擊點，顯見被害人並
未捲入上訴人所駕駛大客車底下；被害人所戴安全帽直徑為二十三公分，上訴人所駕
駛大客車車輪寬為二十公分，且車輪至車體間之間隔為十至二十公分不等，均小於被
害人所載安全帽之直徑，被害人頭部不可能捲入上訴人所駕駛大客車底下；被害人之
頭顱並未破碎，其所戴安全帽亦未嚴重變形，被害人顯未捲入上訴人所駕駛大客車底
下並遭輾過頭顱。原審就上情未予查明，遽為不利上訴人之認定，於法有違。又檢察
官曾勘驗現場摹擬車禍經過，由上訴人駕駛大客車壓過裝有西瓜之安全帽時，上訴人
坦白告稱知有輾物之感，原判決以之為不利上訴人之認定，亦於法有違。(二)、原判決
認定上訴人有業務過失致人於死犯行，係依憑上訴人於偵查中之自白，為其主要論據
之一。然原審於審理時並未提示或詢問上訴人對上開筆錄有無意見。且上訴人並未曾
為上開自白，原審未勘驗偵查錄音帶內容是否相符，有應於審判期日調查之證據而未
予調查之違法等語。
惟查原判決認定上訴人有原判決事實欄所記載之從事業務之人，因業務上之過失致人
於死犯行，係以上訴人坦承於原判決事實欄所載時地，與騎乘機車之被害人發生車禍
，造成被害人死亡等情是實。上訴人雖否認有何過失，辯稱：被害人騎機車自路邊兩
車空隙中冒出，伊雖將大客車往道路中心線方向駕駛，但被害人所騎乘之機車仍碰撞
伊所駕駛大客車之右前保險桿倒地，伊當時並不知道有無輾過被害人之頭顱，有可能
係另一暗紅色之廂型車輾過等語。然查被害人因本件車禍當場死亡，業經第一審法院
檢察署檢察官督同檢驗員相驗屬實，製有相驗筆錄、相驗屍體證明書、驗斷書各一份
附卷可憑，復有道路交通事故調查報告表一份、現場及相驗照片二十八張在卷可參。
依現場圖所繪載之內容，肇事現場之外側車道寬三‧五公尺，被害人機車刮地痕起點
距邊線約一‧三公尺，約佔三分之一強之車道，堪認被害人並未靠右行駛；又上訴人
所駕駛大客車之右前角保險桿翻起，右前車輪弧扭曲凹陷，而被害人之機車前輪擋泥
板上方，亦有藍色漆痕，走向為由前向後，有照片二張附卷可稽，其與上訴人所駕駛
大客車車身顏色相符。且依刮痕走向研判，被害人所騎乘之機車應係與上訴人所駕駛
之大客車垂直碰撞。堪認上訴人供稱：被害人機車自路邊進入車道內，致與其所駕駛
之大客車碰撞等情，尚與現場跡證相符。依驗斷書內載：被害人頭顱骨破碎，腦漿溢
出，兩側肋骨骨折合併挫擦傷，兩側肩關節脫臼骨折；受傷部位為頭部及上胸部共四
十公分長，身體其他部位無受傷，可推測被害人之上胸部及頭部有捲入客車輪下；身
體其他部位則於車輪外，且因身體無明顯擦傷，故可推測當客車輾過被害人時，並無
煞車，被害人未被拖行，亦無被輾後翻滾等情；又衡諸常情，大客車之車輪寬度始達
四十公分，廂型車之車輪應無四十公分之寬度，自不可能在被害人身上造成四十公分
長之受傷部位；且被害人所戴之安全帽，嚴重扭曲變形，有檢察官之勘驗筆錄及照片
三張可證，而依廂型車之重量亦不致造成如此嚴重之變形。況證人曾萬定於偵查中亦
證稱：未見到上訴人所稱之廂型車，即上訴人於偵查中亦坦承：當時伊之右前輪輾過
被害人之頭部等情。且檢察官曾勘驗現場摹擬車禍經過，而由上訴人駕駛大客車壓過
裝有西瓜之安全帽時，上訴人亦坦承：感覺有明顯之震動。堪認上訴人辯稱：伊沒有
感覺壓到被害人，被害人可能遭廂型車輾過云云，係屬事後卸責之詞，不足採信。證
人曾萬定證稱：伊突然聽到車輛擦撞之聲音後，即馬上外出查看，當時該路段之六九
０號前，並無上訴人所稱之廂型車輛，僅有一自小客車；現場處理警員陳坤松報告內
載：……伊到達後即封鎖現場，……未發現上訴人所稱停放在現場之廂型車等情以觀
，堪認上訴人辯稱：被害人係自兩車空隙中冒出，致其反應閃避不及等語，尚難採信
。被害人於本件車禍發生時頭戴安全帽，上訴人所駕駛之大客車輾過被害人之安全帽
，致上訴人所駕駛大客車未發現有被害人之血液或腦漿，並不能即為有利上訴人之認
定。又上訴人疏未注意車前狀況，復未採取緊急煞車，僅按喇叭而仍冒然前進，其違
反交通規則同為本件車禍發生之原因，自不得主張有信賴原則之適用。按汽車行駛時
，應注意車前狀況，隨時採取必要之安全措施，道路交通安全規則第九十四條第三項
定有明文。上訴人駕駛大客車本應注意上開規定，且依當時天候、路面無缺陷、視線
良好無阻礙等情況，並無不能注意之情事，竟於見到被害人之機車欲進入車道內時，
未採取緊急剎車之安全措施，僅鳴喇叭示警後，即冒然前進，因而與被害人所騎乘之
機車碰撞，致被害人人車倒地遭上訴人大客車輾過而當場死亡，其有過失至為顯然。
雖被害人於本件車禍之發生亦有重大疏失，然上訴人仍難辭過失責任。本件車禍經送
台灣省南投縣區車輛行車事故鑑定委員會鑑定結果，亦認被害人駕駛機車由路邊駛入
車道內，未停讓行進中之車輛優先通行，為肇事主因；上訴人駕駛營業大客車行進中
，未注意車前狀況，隨時採取必要之安全措施，為肇事次因，有該會八十九年四月二
十六日投鑑字第八九０一二九號鑑定意見書附卷可稽等情，予以綜合判斷。因而撤銷
第一審判決，改判論處上訴人從事業務之人，因業務上之過失致人於死罪刑，已於判
決內說明其所憑之證據及其認定之理由，從形式上觀察，並無違背法令之情形。按認
定犯罪事實所憑之證據，並不以直接證據為限，間接證據亦包括在內；審理事實之法
院綜合卷內之直接、間接證據，本於推理作用，於通常一般人均不致有所懷疑，得確
信其為真實之程度者，非不得據之而為被告有罪事實之認定。且證據之取捨與證據之
證明力如何，均屬事實審法院得自由裁量、判斷之職權；苟其此項裁量、判斷，並不
悖乎通常一般之人日常生活經驗之定則或論理法則，又於判決內論其何以作此判斷
之心證理由者，即不得任意指摘其為違法，而據為提起第三審上訴之合法理由。原審
綜合上述各項證據，認定上訴人確有前揭犯行等情，乃其採證職權之合法行使，不容
任意指為違法。按有利於被告之證據不採納及應於審判期日調查之證據，係指該證據
倘予採納或經調查所能證明者，得以推翻原審判決所確認之事實，而得據以為不同之
認定而言。如非事理所必然，或係無從調查之證據方法，即欠缺其調查之必要性，縱
未調查，或未於理由特加說明，均與所謂無違背法令之情形不相適合。原判決依據驗
斷書所記載之內容，論斷大客車之車輪寬度始達四十公分，廂型車之車輪應無四十公
分之寬度，自不可能在被害人身上造成四十公分長之受傷部位等情，乃在說明上訴人
辯稱：被害人可能遭廂型車輾過云云，不足採信之理由。縱認上訴人所駕駛大客車車
輪之寬度未達四十公分，亦非即能為有利上訴人之認定；又原審於審判期日已向上訴
人提示其偵查筆錄並告以要旨，問上訴人就上開筆錄等有無意見（原審卷第六十八至
六十九頁），且按諸上訴人於第一審審理中供承：伊於警訊、偵查中之供述均實在（
第一審卷第十九頁）等語，上訴意旨(二)未依卷內資料而任意指摘，並非有據。尚不得
任意指摘原審有應調查之證據而未予調查之違法。況原審於最後審判期日調查證據完
畢開始辯論前，審判長問上訴人尚有何證據請求調查，上訴人答稱：「沒有」（原審
卷第七十至七十一頁）。而本院為法律審，上訴人在本院又為此爭執，自非依據卷內
資料執為指摘之合法上訴第三審理由。此外，上訴意旨對原審之論斷，究係違背何種
法則或如何適用法則不當，並未依據卷內資料具體指摘，或徒憑己意片面為有利於己
之推論，或就原判決已有說明之事項，或就原審判斷證據證明力之合法職權行使，漫
指其違法，重為單純事實上之爭執，難謂係適法上訴第三審之理由，其上訴違背法律
上之程式，應予駁回。
據上論結，應依刑事訴訟法第三百九十五條前段，判決如主文。
中      華      民      國    九十二    年     十一     月    二十七    日
                              最高法院刑事第三庭
                                  審判長法官  董  明  霈
                                        法官  林  茂  雄
                                        法官  張  祺  祥
                                        法官  郭  毓  洲
                                        法官  吳  三  龍
      右正本證明與原本無異
                                              書  記  官
中      華      民      國    九十二    年     十二     月      五      日
                                                                       Ｑ


司法院資訊處製作；財團法人民間司法改革基金會備份。
